【裁判字號】    98,上易,794
【裁判日期】    990831
【裁判案由】    代位請求清償債務
【裁判全文】
臺灣高等法院民事判決                 98年度上易字第794號
上  訴  人    高佳林實業股份有限公司
法定代理人    丙○○
訴訟代理人    戊○○
被上訴人      甲○○
兼訴訟代理人  乙○○
上列當事人間代位請求清償債務事件，上訴人對於中華民國98年
7月9日臺灣板橋地方法院97年度訴字第2766號第一審判決提起上
訴，經本院於99年8月10日言詞辯論終結，判決如下：
    主      文
上訴駁回。
第二審訴訟費用由上訴人負擔。
    事實及理由
一、本件被上訴人未於言詞辯論期日到場，核無民事訴訟法第
    386條所列各款情形，爰依上訴人之聲請，由其一造辯論而
    為判決。
二、上訴人主張：訴外人丁○○因積欠上訴人新台幣（下同）1,
    134,878元，經上訴人另案起訴請求，由臺灣臺中地方法院
    （下稱台中地院）以97年度訴字第65號受理，嗣雙方於民國
    （下同）97年1月23日成立訴訟上和解，約定由丁○○分6期
    給付上訴人1,134,878元，詎丁○○除於97年1月10日給付18
    萬元外，餘款954,878元皆未依約清償。被上訴人因合夥經
    營佑福養護中心，共同向丁○○借款750萬元作為資金，該
    筆借款已於96年9月10日屆清償期，被上訴人迄未向丁○○
    清償，而丁○○亦怠於行使權利，未請求被上訴人還款，爰
    依據民法第242條規定，代位丁○○請求被上訴人連帶清償
    954,878元，並加付法定遲延利息，由上訴人代為受領等語
    。原審為上訴人敗訴之判決，上訴人不服，提起上訴，聲明
    ：(一)原判決廢棄。(二)被上訴人應連帶給付丁○○954,878元
    ，及自起訴狀繕本送達翌日起至清償日止，按年息5%計算之
    利息，並由上訴人代位受領。
三、被上訴人則以：丁○○並未投資佑福養護中心，被上訴人亦
    未向丁○○借貸，上訴人及丁○○間之債權債務關係與被上
    訴人無涉，上訴人所為本件請求並無理由等語，資為抗辯。
    原審為被上訴人勝訴之判決，被上訴人對於上訴人之上訴則
    聲明駁回上訴。
四、上訴人主張訴外人丁○○積欠上訴人貨款1,134,878元，經
    上訴人另案起訴請求給付貨款，由台中地院以97年度訴字第
    65號受理，嗣於97年1月23日成立訴訟上和解，丁○○同意
    給付上訴人1,134,878元，並於97年1月10日、同年2月20日
    、同年3月20日、同年4月20日、同年5月20日及同年6月20日
    分別給付18萬元、12萬元、18萬元、23萬元、23萬元、194,
    878元等情，有和解筆錄可稽（見原審卷第6頁），且為被上
    訴人所不爭執，堪信為真實。
五、上訴人主張被上訴人共同向丁○○借款750萬元，迄未清償
    等語，並提出展延借款憑證（下稱系爭展延借款憑證）影本
    為證（見原審卷第7頁）；惟為被上訴人所否認，並以前詞
    置辯。經查：
  (一)系爭展延借款憑證影本固記載：「茲因佑福養護中心業務拓
    展急需資金揖注，鑒於銀行緊縮銀根及貸款條件嚴苛，特提
    供佑福養護中心土地作其第三順位質押（另有附件），向債
    權人丁○○先生短期借款金額新台幣柒佰伍拾萬元正，原訂
    於96年9月10日到期應全數償還，但因健保局部份給付有爭
    議尚未撥款，正在補辦手續中，導致流動現金不足，因故延
    展還款懇請展延，造成不便，敬請見諒！短期借款金額：新
    台幣柒佰伍拾萬元正。借款期間：自96年9月10日起至97年3
    月10日止。付息方式：另有附件。還款方式：於到期全數還
    清。附註：如債務人有違約事實，債權人有權處分資產償債
    」，其債務人欄並有被上訴人名義之簽名及印文（見原審卷
    第7頁）；惟被上訴人否認該簽名及印文為真正，而上訴人
    又無法提出系爭展延借款憑證原本以供鑑定（見本院卷第34
    頁背面），已難認系爭展延借款憑證為真正。又依上訴人所
    提土地登記謄本所載（見原審卷第84至86頁），乙○○所有
    坐落新竹縣芎林鄉○○段351地號土地，其上設定第1順位抵
    押權予台灣中小企業銀行股份有限公司（擔保債權金額為本
    金最高限額7,600萬元，債務人及設定義務人為乙○○及訴
    外人蘇月芳、黃文學、劉秀珠），設定第2順位抵押權予台
    塑資產管理股份有限公司（擔保債權金額為最高限額800萬
    元，債務人及設定義務人為乙○○），設定第3順位抵押權
    予訴外人伍統中（擔保債權金額為本金最高限額120萬元，
    債務人為乙○○及甲○○，設定義務人為乙○○），核與上
    訴人主張乙○○將上開土地及其上門牌號碼新竹縣芎林鄉○
    ○路42巷8弄2號建物供作估福養護中心使用，並依系爭展延
    借款憑證約定設定第3順位抵押權予丁○○，以擔保被上訴
    人向丁○○之借款等情不符。此外，上訴人復無法提出其他
    確切之證據，以資證明系爭展延借款憑證為真正，是尚難僅
    憑系爭展延借款憑證影本所載內容，即足據以證明被上訴人
    確有共同向丁○○借款750萬元之事實。
  (二)被上訴人甲○○在98年3月26日原審言詞辯論期日固陳稱：
    「丁○○沒有將錢給我」等語（見原審卷第37頁）。惟綜觀
    該言詞辯論筆錄所載，甲○○並未對系爭展延借款憑證之形
    式及內容是否真正表示意見，更未承認該借款憑證上其名義
    之簽名及印文為真正。況甲○○嗣於98年6月25日原審言詞
    辯論期日，除當庭否認系爭展延借款憑證為真正外，並要求
    上訴人提出系爭展延借款憑證原本以供調查。是尚難僅憑甲
    ○○於98年3月26日原審言詞辯論期日所為上開陳述，即認
    甲○○已承認系爭展延借款憑證為真正。
  (三)上訴人於本件訴訟繫屬中，以被上訴人明知彼等未向丁○○
    借款750萬元，竟於96年初與丁○○共同偽造系爭展延借款
    憑證，再由丁○○持向上訴人證明其因借款750萬元予被上
    訴人，致無法償還積欠上訴人之貨款，涉犯偽造私文書等罪
    嫌，而向台灣板橋地方法院檢察署（板橋地檢署）對被上訴
    人及丁○○提起刑事告訴，經板橋地檢署檢察官以98年度偵
    字第29611號對被上訴人為不起訴處分，上訴人不服，聲請
    再議，復經台灣高等法院檢察署（下稱高檢署）以99年度上
    聲議字第154號駁回再議。另板橋地檢署檢察官將丁○○涉
    嫌犯罪部分移轉由台灣台中地方法院檢察署（下稱台中地檢
    署）偵辦，經台中地檢署檢察官以99年度偵字第296號聲請
    簡易判決處刑，台灣台中地方法院（下稱台中地院）認定丁
    ○○犯有行使偽造私文書罪，而以99年度中簡字第759號簡
    易判決判處丁○○有期徒刑5月等情，有板橋地檢署檢察官
    98年度偵字第29611號不起訴處分書、高檢署99年度上聲議
    字第154號處分書及台中地院99年度中簡字第759號刑事簡易
    判決可稽（見本院卷第71至73、81- 1至84頁），復經本院
    調閱台中地院99年度中簡字第759號刑事案卷查明屬實。而
    丁○○於上開刑事案件偵查中已供承：被上訴人實際上並未
    向丁○○借貸，系爭展延借款憑證上被上訴人之簽名及印文
    均係丁○○所為，且其於簽名、蓋章前未獲被上訴人同意等
    情（見板橋地檢署檢察官98年度偵字第29611號不起訴處分
    書第2頁第13行至15行，附於本院卷第72頁）。由此益證被
    上訴人並未向丁○○借款，亦未簽署系爭展延借款憑證。
六、綜上所述，上訴人既不能證明被上訴人有向丁○○借款750
    萬元之事實，則上訴人依民法第242條規定，代位丁○○請
    求被上訴人連帶清償954,878元，並加付法定遲延利息，即
    為無理由，應予駁回。從而，原審為上訴人敗訴之判決，核
    無違誤，上訴意旨指摘原判決不當，求予廢棄改判，為無理
    由，應予駁回。
七、上訴人聲請：向合作金庫商業銀行股份有限公司美村分公
    司調取訴外人尚大泓實業社（負責人為洪清河）在該銀行開
    立之帳戶，於95年度及96年度全部存款收入及支出等資金往
    來明細對帳單；向台灣土地銀行股份有限公司烏日分公司
    調取訴外人阡阡食品有限公司（負責人為鍾海添）在該銀行
    開立之帳戶，於95年度及96年度全部存款收入及支出等資金
    往來明細對帳單，以資證明丁○○與被上訴人間確有金錢借
    貸之事實。惟查丁○○縱曾自上開銀行帳戶匯款予上訴人，
    以清償部分貨款，然尚難據此即足認定上開銀行帳戶之資金
    實際上全係丁○○所有，故縱被上訴人曾與上開銀行帳戶有
    資金往來記錄，亦不能憑此即足據以認定被上訴人確有向丁
    ○○為金錢借貸之事實，是本院認上訴人聲請調查上開證據
    ，核無調查之必要，爰不予調查。此外，兩造其餘之攻擊或
    防禦方法及未經援用之證據，經本院斟酌後，認為均不足以
    影響本判決之結果，自無逐一詳予論駁之必要。均附此敘明
    。
八、據上論結，本件上訴為無理由，依民事訴訟法第449條第1項
    、第463條、第385條第1項前段、第78條，判決如主文。
中    華    民    國    99    年    8    月    31     日
                    民事第四庭
                        審判長法  官  張劍男
                              法  官  陳靜芬
                              法  官  彭昭芬
正本係照原本作成。
不得上訴。
中    華    民    國    99    年    9     月    1     日
                              書記官  丁華平

司法院資訊處製作；財團法人民間司法改革基金會備份。
